臺灣臺南地方法院刑事判決　　　　九十三年度簡上字第三八號
　　上　訴　人
　　即　被　告　丁○○　男　4.
　　　　　　　　甲○○　男　3.
上列上訴人等因傷害等案件，不服本院九十二年度南簡字第一一
五二號中華民國九十二年十一月二十六日第一審判決（聲請簡易
判決處刑案號：九十一年度偵字第九二三六號），提起上訴，本
院管轄之第二審合議庭判決如左：
    主  文
原判決撤銷。
丁○○、甲○○共同以非法方法，剝奪人之行動自由，丁○○處
有期徒刑肆月，甲○○累犯，處有期徒刑伍月，如易科罰金，均
以佰元折算壹日。
    事  實
一、丁○○曾因偽造文書案件，經臺灣高等法院臺南分院以九十
    年度上訴字第九七三號判決處有期徒刑四月，如易科罰金，
    以三百元折算一日確定，並於民國九十年十一月一日易科罰
    金執行完畢（惟不構成累犯）；甲○○曾因侵占案件，經臺
    灣高等法院臺南分院以八十八年度上訴字第一二九三號判決
    處有期徒刑八月確定，於八十九年十一月十六日執行完畢。
    丁○○在台南市○○路○段二八三號經營公司，雇用甲○○
    及乙○○為員工。緣戊○○為解決其積欠地下錢莊新台幣（
    下同）五萬元之債務問題（該筆借款以車號三Ｓ—四八六一
    號之自小客車為質物），於九十年八月十六日十五時許，至
    上址向丁○○借錢，丁○○表示願代替戊○○向地下錢莊清
    償該筆借款，以換取戊○○所有、車號為三Ｓ—四八六一號
    之自小客車之所有權，惟戊○○不願意，欲離開現場。丁○○見狀，竟基於妨害自由之犯意，大聲喝令：「不要走」，
    要甲○○及乙○○將戊○○拉進辦公室，甲○○及乙○○遂
    亦產生與丁○○共同妨害戊○○自由之犯意聯絡，聯手施暴
    以不法腕力，強行攔阻戊○○，並毆打戊○○，造成其受有
    眼部紅腫之傷害（傷害部分不另為不受理之諭知，詳如後述
    ），且將戊○○拉進上址辦公室沙發處，而剝奪其行動自由
    ，使其無法離去。旋丁○○、甲○○及乙○○三人即在上址
    ，共同利用戊○○遭毆不敢反抗之心理，脅迫戊○○簽立切
    結書及讓渡書，使其行無義務之事，並拿五萬元，帶同戊○○至台南市南區區公所旁空地，清償積欠地下錢莊之債務，
    取回該車號三Ｓ—四八六一號之自小客車，迄於同日下午十
    六時許，始將戊○○載回上開台南市○○區○○路二段二八
    三號丁○○公司處釋放。丁○○、甲○○及乙○○以此非法
    方法，剝奪戊○○之行動自由，前後共計約一小時。嗣丁○○查悉上開自小客車之行照等證件，業經戊○○向台南市東
    光當舖（現改名為大佳當舖，惟於九十三年七月十五日遭人
    縱火而結束營業）借款四萬元，而遭東光當舖扣押後，隨即
    清償該筆欠款，取回上開自小客車之行照等證件，並先以月
    租三萬元之價格，出租上開車輛予他人使用後，於九十年九
    月十九日下午某時許，與甲○○、乙○○聯袂前往位於台南
    市○○路○段三一九號之「聯一當鋪」，以八萬元之價格，
    將該自小客車售予不知情之鄭俊偉以獲利。
二、案經戊○○訴請臺南縣警察局歸仁分局報告臺灣臺南地方法
    院檢察署檢察官偵查起訴。
    理　由
一、訊據被告丁○○固對於：(1)證人即告訴人戊○○於九十年某
    日，在台南市○○路○段二八三號公司辦公室，與伊商議借
    錢事宜，丁○○表示願代替戊○○向地下錢莊清償所借之五
    萬元，以換取戊○○所有、車號為三Ｓ—四八六一號之自小
    客車之所有權。(2)於九十年九月十九日下午某時，與甲○○
    及乙○○前往位於台南市○○路○段三一九號之「聯一當鋪
    」，以八萬元之價格，將該自小客車售予不知情之鄭俊偉等
    情不諱；而被告甲○○對於上開情事，及證人戊○○係為了
    向丁○○借錢，才於九十年八月十六日十五時許，至台南市
    ○○路○段二八三號公司辦公室，與丁○○商議，及伊與同
    案被告乙○○均係被告丁○○之員工等情亦供承不諱，惟均
    矢口否認有妨害自由犯行，被告丁○○辯稱：(1)被告甲○○
    、乙○○都不是伊的員工，他們受僱於伊是十月份的事情，
    本件事情發生的日期伊記得是五、六月的事情，不是八月份
    ，而汽車轉讓資料是替證人戊○○向東光當舖還錢後所取回
    之資料。(2)證人戊○○與其餘被告吵架時，伊不在場。(3)伊
    沒有妨害證人戊○○之自由。(4)證人丙○○於案發一開始並
    未在場，係伊打電話請證人丙○○過來作證後，證人丙○○
    才到場。(5)證人戊○○係因在五期竊盜之事，與同案被告乙○○發生糾紛，與伊無關云云（見本院卷第四四、一六九、
    一三０、一二八）；被告甲○○則以：(1)伊沒有不讓證人戊○○走，也沒有與被告丁○○、乙○○等人脅迫證人戊○○
    簽切結書、讓渡書，是證人戊○○自己來店裡叫伊等幫忙處
    理那輛車。(2)證人丙○○於案發當天並未在場。(3)切結書及
    讓渡書是起衝突後約一周至十天左右才簽立的云云（見本院
    卷第七八、八四、八一、八二頁）。惟查：
  (一)上開事實，業據證人戊○○、丙○○及鄭俊偉、周銀清分別
    證述綦詳（見警卷第十七、二二、三一、三二、二六、二九
    頁；偵卷第六二、九六、九七頁；本院卷第一五八、一五九
    、一六一、一六二、一六五、一六八、一九一、一九二、一
    九五、一九六頁）。核與證人即同案被告乙○○於警詢中陳
    明之情節大致相符（見警卷第六至八頁；本院卷第一九八至
    二０三頁）。另被告林偵棟及同案被告乙○○亦供稱：(1)甲○○及乙○○─二人於九十年八月十六日案發當時，均係被
    告丁○○之員工（見偵卷第八十、八二頁；本院卷第七九、
    八十、一九八頁）；(2)乙○○─九十年八月十六日與證人戊○○發生毆打後，證人戊○○有當場簽立切結書及讓渡書（
    見警卷第六、七頁；偵卷第八十頁；本院卷第二００、二０
    二頁）；(3)甲○○─乙○○所講的上開情事都對（見偵卷第
    八十頁）等節明確。而被告丁○○於偵查中亦供稱：九十年
    八月十六日伊在公司，．．．，戊○○說欠人錢，車子押在
    那裡，．．．，當場戊○○簽切結書及讓渡書．．．等情在
    卷（見偵卷第八一頁）。此外，復有切結書、讓渡書、汽車
    買賣合約書、保管書及照片九幀附卷可稽（見警卷第四五、
    四六、四九至五六頁）。是則，證人戊○○前揭證稱遭被告
    等人妨害自由一事，應非虛妄，堪予信實。被告二人與同案
    被告乙○○確實於九十年八月十六日十五時許起，有妨害證
    人戊○○之自由一事，應足認定。被告丁○○辯稱：被告甲○○及同案被告乙○○二人不是伊員工、本案發生時間是九
    十年五、六月份，非八月十六日，且案發當時伊不在場，而
    汽車轉讓資料是替證人戊○○向東光當舖還錢後所取回之資
    料云云，及被告甲○○辯稱：伊沒有不讓證人戊○○走，也
    沒有與被告丁○○、乙○○等人脅迫證人戊○○簽切結書、
    讓渡書，是證人戊○○自己來店裡叫伊等幫忙處理那輛車，
    而切結書及讓渡書是起衝突後約一周至十天左右才簽立的云
    云，均不足取。
  (二)證人即同案被告乙○○嗣後雖於偵、審中翻異前詞，改口陳
    稱：證人戊○○與伊拉扯後，與被告丁○○坐下來談事情，
    證人戊○○委託丁○○賣車，以解決債務，當場簽定汽車買
    賣合約書、讓渡書及委託書，並打電話給他一位朋友（應係
    指證人丙○○），那位朋友直到簽約時才到現場，大約十六
    時許，被告丁○○拿五萬元給伊及被告甲○○，陪同證人戊○○到南區區公所附近找地下錢莊贖車；當天與證人戊○○
    發生肢體衝突後，證人戊○○委託被告甲○○取車，被告丁○○應該沒去，伊忘了伊有沒有去。伊雖然在九十一年五月
    二十七日警詢中，供稱伊及被告甲○○、丁○○有載證人戊○○一起前往取車，但是講的不是牽車的時候，是中間的一
    段，過程是被告丁○○有跟錢莊約好幾次，牽車的時候被告
    丁○○沒有去，伊有沒有去忘記了。伊在九十二年八月六日
    檢察官訊問時，雖有講說下午四點多，被告丁○○拿五萬元
    給伊及被告甲○○，到戶政事務所取車，但是伊等約地下錢
    莊還錢，是連續約好幾次，並不是第一次就交車，當天被告
    丁○○不可能有錢還車等情（見偵卷第八十頁；本院卷第一
    九九、二００頁）。惟查，證人乙○○於警詢及本院審理中
    業已供稱：「當時我人在台南市○○區○○路二段二八三號
    。共有五個人在場。是戊○○、丁○○及我和丙○○和一位
    綽號叫「棟仔」的人。是在處理一件戊○○及丁○○的財務
    糾紛。」、「（當時有無強拉並毆打戊○○進入台南市○○
    區○○路二段二八三號屋內？當時情形為何？）有。當時戊○○到台南市○○區○○路二段二八三號要向丁○○借錢未
    果之後，戊○○及轉頭要離開而剛好在大門口時他把我推開
    ，而他的手指擦到我眼睛之後，丁○○就在客辦公桌旁大聲
    叫綽號「棟仔」的人將戊○○拉進來，到了屋內之後丁○○
    就叫綽號「棟仔」到辦公桌的抽屜內拿一張切結書及一張讓
    渡書叫戊○○填寫後．．．。」、「（你們有無叫他簽立這
    一張切結書及這一張未填寫面額的車號三Ｓ─四八六一號讓
    渡書？）有，是警方所提供的這二張切結書及讓渡書沒錯。
    」、「（你有無與丁○○及綽號「棟仔」開車載戊○○前往
    台南市南區區公所旁空地開回戊○○所有三Ｓ─四八六一號
    自小客車？共有幾個人載戊○○前往？是如何前往？）有。
    是我和丁○○及綽號「棟仔」等三人載戊○○前往。是丁○○駕駛他的自小客車載我和綽號「棟仔」及戊○○一同前往
    的。」、「（是何人於何時在台南市南區公所旁空地將戊○○所有三Ｓ─四八六一號自小客車開走？你與丁○○及戊○○是如何離開？開往何處？之後該車交給誰？）是丁○○於
    九十年八月十六日下午十六時許叫「棟仔」開走的。我是與
    戊○○坐丁○○的車子二輛一起開往台南市○○區○○路二
    段二八三號。交給丁○○。」、「我和丁○○及「棟仔」已
    於九十年底某日將該車賣給位於台南市北區一間聯一當鋪。
    是在台南市○○區○○路二段二八三號由「棟仔」駕駛該三
    Ｓ─四八六一號自小客車而丁○○是駕駛另一部自小客車載
    我一同前往聯一當鋪，到達聯一當鋪之後由鄭玉和「棟仔」
    進入該當鋪將該車賣掉之後丁○○就駕駛他的車載我回安南
    區○○路○段二八三號」；「（你在警局供稱時，警察有無
    對你動粗、恐嚇）沒有。那天是半夜十二點多，警察叫我仔
    細想，但是我有一些時間點記不太清楚，但過程我記得很清
    楚。」、「（你在警局供稱，丁○○有叫棟仔把戊○○拉進
    來．．．，讓戊○○簽切結書與讓渡書，對這段供述有何意
    見？（提示警卷六、七頁並告以要旨））沒有意見。有這一
    段。」等語綦詳（見警卷第六至九頁；本院卷第二０二頁）
    。衡情，一般人於案發之初之供述，因較少權衡利害得失或
    受他人之干預，故比事後翻異之詞可信。況且，證人乙○○
    於本院審理時供承：警員在製作警詢筆錄過程中，並未以不
    法手段取供，而伊確實有陳述警卷第六、七頁之情事。倘非
    事實確實如此，同案被告乙○○當無構陷自已及同事甲○○
    、老闆丁○○於囹圄之中，卻附和證人戊○○所述之理。是
    則證人乙○○先前於警詢中之供述，自應較其於偵、審時翻
    異之詞為可採。從而，尚難憑藉證人乙○○嗣後翻異之詞，
    即為有利被告二人之認定。
  (三)至於證人丙○○就案發前如何與證人戊○○相遇及於案發後
    是否開車搭載證人戊○○離開台南市○○路○段二八三號等
    節之證述內容雖與證人戊○○不盡相符（見警卷第三一頁；
    本院卷第一九０、一九三、二０四、二０五頁），而證人戊○○之證詞就案發當時被毆打之後眼睛是否馬上瘀青、有無
    積欠被告丁○○金錢債務等節，亦或有誇大或避重就輕之嫌
    （見本院卷第二０五頁）。然而，審諸證人戊○○及丙○○
    證述：證人戊○○於九十年八月十六日十五時許，遭被告二
    人及同案被告乙○○妨害自由，而簽立切結書、讓渡書等資
    料，渠等並一起進外出取車之過程（見警卷第十七、二二、
    三一、三二、二六、二九頁；偵卷第六二、九六、九七頁；
    本院卷第一五八、一五九、一六一、一六二、一六五、一六
    八、一九一、一九二、一九五、一九六頁），衡與同案被告
    乙○○上開於警詢中所述內容一致。而同案被告乙○○之警
    詢說詞，應屬實情，堪予採信乙情，又如前述。是則，縱使
    證人丙○○及戊○○之證述有如上之情，亦不得據此即認渠
    等證詞全部不可採。
  (四)再者，被告丁○○雖另辯稱：證人丙○○於案發一開始並未
    在場，係伊打電話請證人丙○○過來作證後，證人丙○○才
    到場云云。而被告甲○○亦辯稱：證人丙○○於案發當天並
    未在場云云。惟查，證人丙○○於警、偵訊及本院審理時均
    稱：伊於案發當時有在場。且審其所稱看見證人戊○○被妨
    害自由之過程，又核與證人戊○○及同案被告乙○○所述大
    致相符，自堪認可採。併參以同案被告乙○○於警詢時亦供
    稱：本案發生當時共有五個人在場，是戊○○、丁○○及伊
    和丙○○和一位綽號叫「棟仔」的人等語明確，業如上述。
    故證人丙○○於證人戊○○遭被告二人與同案被告乙○○妨
    害自由之時，確實在場一事，足以認定。被告丁○○辯稱：
    證人丙○○於案發一開始並未在場，係伊打電話請證人丙○○過來作證後，證人丙○○才到場云云，及被告甲○○辯稱
    ：證人丙○○於案發當天並未在場云云，均難信實。依此，
    亦足徵同案被告乙○○於偵查中改口辯稱：證人戊○○係與
    伊等拉扯後，才打電話給他一位朋友（應係指證人丙○○）
    ，那位朋友直到簽約時才到現場云云，是附和被告丁○○之
    辯解，委無足取。
  (五)末查，被告丁○○雖辯稱：證人戊○○係因在台南市五期竊
    盜洋酒之事，與同案被告乙○○發生糾紛，與伊無關云云。
    惟查，被告甲○○及證人即同案被告乙○○均稱：證人戊○○於案發當天要來向伊等老闆（即被告丁○○）借錢，口氣
    不好，與乙○○起衝突（見警卷第六、七頁；偵卷第八十頁
    ；本院卷第八二、一九八、二０二頁），而證人丙○○亦證
    稱：證人戊○○竊盜之案件，與本案無關等語在卷（見本院
    卷第一九三頁）。則被告丁○○前揭辯解，自不可採。
　(六)綜上所查，被告前揭辯解，均難採為有利之認定。本件事證
  　明確，被告二人前揭妨害自由犯行，足以認定。又被告丁○○於本院審理時雖請求向設立於台南市○○路上之東光當舖
    ，調取證人戊○○向該當舖借款之資料，以瞭解當舖在辦理
    原車使用的作業程序中，會將行車執照等證件留在當舖等節
    。惟查，該等作業程序並非本件妨害自由案件之待證事項。
    且位於台南市○○路三八六號之東光當舖嗣改名為大佳當舖
    ，並已於九十二年七月十五日遭縱火而結束營業等情，有臺
    南市警察局第一分局九十四年二月二日南市警一刑字第０九
    四四一二一一三六號函文附卷可稽（見本院卷第一三七頁）
    ，依此，亦無從向該當舖調取證人戊○○於九十年間之借款
    資料。故本院認為被告丁○○前揭請求，尚無調查之必要，
    附此敘明。
二、核被告二人所為，均係犯刑法第三百零二條第一項之以非法
    方法，剝奪人之行動自由罪。其等使證人戊○○行無義務之
    事（即簽立切結書及讓渡書書等）之低度行為，為剝奪證人
    戊○○行動自由之高度行為所吸收，不另論罪（參照最高法
    院二十九年上字第二三五九號、第三七五七號判例意旨）。
    又被告二人與同案被告乙○○就上開犯行間，有犯意聯絡及
    行為分擔，均應論共同正犯。再被告甲○○有如事實欄所載
    執行完畢之前科紀錄，有臺灣高等法院被告全國前案紀錄表
    可稽，其於執行完畢後五年之內，再犯本件有期徒刑以上之
    罪，係屬累犯，應依刑法第四十七條之規定加重其刑。
三、原審以被告犯行明確，依法論罪科刑，原非無見。惟查，告
    訴人即證人戊○○對被告二人提出傷害告訴之時點，已逾六
    個月之告訴期間（詳如後述），原審漏未審酌及此，仍認被
    告二人觸犯刑法第二百七十七條第一項之傷害罪，應有未洽
    。上訴人即被告二人上訴指摘原判決認事用法不當，雖無理
    由，惟原判決既有如上之瑕疵，自應將之撤銷改判。爰審酌
    被告二人不思以和平方式解決問題，竟以強暴、脅迫之方式
    ，非法剝奪證人戊○○行動自由，犯罪情節非輕，且犯後均
    飾詞卸責，顯無悔改誠意，足認犯後態度不佳，及妨害證人
    戊○○行動自由之時間約一小時許，造成危害之程度等一切
    情狀，分別量處如主文所示之刑，並均諭知易科罰金之折算
    標準，以資儆懲。
四、公訴意旨另略以：被告丁○○、甲○○及同案被告乙○○於
    九十年八月十六日十五時許，在台南市○○路○段二八三號
    ，竟共同基於傷害之犯意聯絡，由被告甲○○及同案被告乙○○毆打告訴人戊○○，造成告訴人戊○○受有眼部紅腫之
    傷害等情。因認被告二人涉犯刑法第二百七十七條第一項之
    傷害罪嫌。
  (一)按告訴乃論之罪，其告訴應自得為告訴之人知悉犯人之時起
    ，於六個月內為之；又案件有告訴乃論之罪，其告訴已逾告
    訴期間者，應諭知免訴之判決。刑事訴訟法第二百三十七條
    第一項及第三百零三條第三款分別定有明文。
  (二)告訴人戊○○雖於本院審理時證稱：「（九十年十一月二日
    警員有去看守所製作筆錄，有問到九十年八月十六日的事情
    ？）當時他們用強迫的方式傷害我，剝奪我的一切。」、「
    （你向警員所講的事情，就是要追究這些責任？）是的。」
    等情（見本院卷第一六０頁）。惟觀諸其於九十年十一月二
    日警詢時指稱：「我要告他（鄭玉琳）（應是丁○○之誤載
    ）強盜我的車子及妨害自由逼我簽下切結書及讓渡書。」乙
    節在卷（警卷第十八頁）；並於九十二年八月七日偵訊中陳
    明：「是乙○○與另一位略胖的先生一起打我，我的頭部受
    傷。我不記得我有傷到乙○○。我也要告丁○○，因他在裡
    面指使他們打我。」、「（有無傷單？）沒有。當時我不想
    告他們。」等情明確（見偵卷第九十、九一頁）。可見證人
    戊○○於九十年十一月二日警詢時，尚無意對被告二人提出
    傷害告訴，係遲至九十二年八月七日偵訊中，才想告訴被告
    等人傷害。依此，證人戊○○於九十二年八月七日偵訊中，
    對上開起訴書所載被告二人於九十年八月十六日之傷害行為
    提出告訴時，既已逾六個月之告訴期間，而公訴人又認為被
    告所涉此部分傷害罪嫌，與前揭論罪科刑部分有方法、目的
    之牽連關係，為裁判上一罪。則揆諸上開說明，被告二人被
    訴傷害部分即應不另為不受理之諭知。
據上論斷，應依刑事訴訟法第四百五十五條之一第一項、第三項
、第三百六十九條第一項前段、第三百六十四條、第二百九十九
條第一項前段、第三百零三條第三款，刑法第二十八條、第三百
零二條第一項、第四十七條，罰金罰鍰提高標準條例第一條前段
，判決如主文。
本案經檢察官己○○到庭執行職務。
中　華　民　國　　九十四　　年　　 六 　　月　　七　　日
                        刑事第八庭  審判長法　官  吳勇輝
                                          法　官  蔡直青
                                          法　官  陳映佐
右正本證明與原本無異。
本件不得上訴。
                                          書記官  鄭吉裕
中　華　民　國　　九十四　　年　　 六 　　月　　七　　日
附錄法條：
刑法第三百零二條第一項：
私行拘禁或以其他非法方法，剝奪人之行動自由者，處五年以下
有期徒刑、拘役或三百元以下罰金。
